臺灣高等法院民事判決
111年度家上字第94號
上  訴  人  劉懋松  
訴訟代理人  劉明鏡律師
被上訴人    劉懋政  
            劉美娜  
            劉懋漢  

上列當事人間請求分割遺產事件，上訴人對於中華民國111年2月
11日臺灣新竹地方法院110年度家繼訴字第65號第一審判決提起
上訴，本院於111年7月26日言詞辯論終結，判決如下：
    主      文
一、原判決廢棄。
二、兩造就被繼承人劉世海所遺如附表所示之遺產，其分割方法
    為如附表所示。
三、第一、二審訴訟費用由上訴人劉懋松、被上訴人劉美娜、劉
    懋漢、劉懋政各負擔四分之一。
    事實及理由
壹、程序方面：
一、按於第二審為訴之變更或追加，非經他造同意不得為之，但
    擴張或減縮應受判決事項之聲明者，不在此限。民事訴訟法
    第446條第1項、第255條第1項第3款定有明文。又民法第116
    4條所定之遺產分割，係以遺產為一體，整個為分割，而非
    以遺產中各個財產之分割為對象，亦即遺產分割之目的在遺
    產公同共有關係全部之廢止，而非各個財產公同共有關係之
    消滅。上訴人既依民法第1164條規定訴請分割遺產，除非依
    民法第828條、第829條規定，經全體公同共有人同意，僅就
    特定財產為分割，否則依法自應以全部遺產為分割對象（最
    高法院88年度台上字第2837號裁定意旨參照）。上訴人於原
    審僅就被繼承人劉世海所遺如附表編號1、2號所示土地及房
    屋（下合稱系爭不動產）請求判決分割，惟上訴人上訴後，
    於本院陳明劉世海之遺產亦包括如附表編號3所示存款新臺
    幣（下同）441元（下稱系爭存款），乃追加更正聲明如後
    述（見本院卷第74、92頁），依民事訴訟法第446條第1項、
    第255條第1項第2款、第3款規定，毋需對造同意，應予准許
    。
二、被上訴人劉懋漢經合法通知未於言詞辯論期日到場，核無民
    事訴訟法第386條所列各款情形，爰依上訴人之聲請，就劉
    懋漢部分由其一造辯論而為判決。　　
貳、實體方面：　　
一、上訴人主張：兩造均為劉世海之子女，同為其法定繼承人，
    嗣劉世海於民國99年1月3日死亡，遺有如附表所示遺產，因
    兩造就遺產分割方法無法達成合意，劉世海並未以遺囑限定
    遺產不得分割，兩造間亦無不分割之約定，應由兩造按應繼
    分比例各1/4為繼承，爰依民法第1164條規定，請求分割劉
    世海所遺不動產，求為判命就劉世海所遺系爭不動產應予變
    價分割後，由兩造按每人1/4比例取得價金。並於本院擴張
    聲明，求為判命劉世海所遺系爭存款，應按每人1/4比例分
    割後，由上訴人取得111元，被上訴人每人各取得110元。 
二、被上訴人部分：
(一)被上訴人劉懋政、劉美娜均於本院到庭表明：同意按上訴人
    之分割方案，就劉世海之遺產為分割等語。
(二)被上訴人劉懋漢未於言詞辯論期日到場 ，亦未提出書狀作
    何聲明或陳述，惟據其於原審到庭時表明：同意上訴人起訴
    請求分割遺產之主張。
三、原審駁回上訴人之起訴，上訴人上訴聲明不服，於本院擴張
    應受判決事項之聲明，並聲明： ㈠原判決廢棄。 ㈡被繼承人
    劉世海所遺系爭不動產應予變價分割，按每人1/4比例取得
    價金。㈢（擴張）劉世海所遺系爭存款，應按每人1/4比例分
    割後，由上訴人取得111元，被上訴人每人各取得110元。 
四、按繼承人有數人時，在分割遺產前，各繼承人對於遺產全部
    為公同共有。繼承人得隨時請求分割遺產。民法第1151條、
    第1164條前段分別定有明文。次按公同共有物分割之方法，
    除法律另有規定外，應依關於共有物分割之規定，依共有人
    協議之方法行之，分割之方法，不能協議決定者，法院得因
    任何共有人之聲請，命以原物分配於各共有人，或變賣共有
    物，以價金分配於各共有人，以原物為分配時，如共有人中
    有不能按其應有部分受分配者，得以金錢補償之。民法第83
    0條第2項、第824條就此亦有明定。又裁判上如何定共有物
    分割之方法，除應斟酌當事人之聲明、共有物之性質、共有
    人之意願、利害關係、經濟效用及全體共有人之利益等公平
    決之外，並不受任何共有人主張之拘束，法院為顧及全體共
    有人所得利用之價值等情形，本有自由裁量之權。經查：
(一)上訴人主張劉世海於99年1月3日死亡，遺產為系爭不動產及
    系爭存款，兩造均為劉世海之法定繼承人，應繼分各為1/4
    ，兩造就附表編號1所示土地已辦理繼承登記為公同共有，
    就同表編號2所示房屋亦以繼承為原因變更登記納稅義務人
    為兩造公同共有等情，業據提出劉世海戶籍謄本（除戶部分
    ）、遺產稅免稅證明書、土地登記謄本、房屋稅籍證明書、
    劉林淑真戶籍謄本（除戶部分）、兩造之戶籍謄本（現戶全
    戶）、繼承系統表、土地所有權狀為證（見原審卷第13至23
    頁），復有土地登記第一類謄本及新竹縣政府稅務局110年1
    0月26日欣縣稅東字第1100034410號函所附房屋稅及證明書
    可參（見原審卷第55至57、59至62頁）。又劉世海所遺○○○
    農會活期儲蓄帳戶之存款於99年1月3日死亡時之餘額為135
    萬6379元，於同年月5日提領135萬6000元後，截至99年6月2
    1日利息給付44元後，迄111年4月1日之餘額為441元乙節，
    亦有○○○農會111年4月6日穹農信字第1110000791號函可參（
    見本院卷第43頁），亦經上訴人及劉懋政、劉美娜於本院表
    示不爭執（見本院卷第75頁）。復按當事人主張之事實，經
    他造於準備書狀內或言詞辯論時或在受命法官、受託法官前
    自認者，無庸舉證。當事人對於他造主張之事實，於言詞辯
    論時不爭執者，視同自認。當事人對於他造主張之事實，已
    於相當時期受合法之通知，而於言詞辯論期日不到場，亦未
    提出準備書狀爭執者，準用第1項之規定。民事訴訟法第279
    條第1項、第280條第1項本文及第3項本文亦有明定。茲劉世
    海死亡後遺有系爭不動產，且其所遺系爭存款餘額為441元
    等情，已如前述，劉懋漢就該上訴人主張之分割遺產範圍，
    於相當期日受合法之通知（見本院卷第74、75、84頁），而
    無正當理由，未於言詞辯論期日到場辯論，亦未就上訴人所
    主張之遺產範圍，提出書狀作何聲明或陳述，已如前述。依
    前開說明，視為劉懋漢已就本件上訴人主張之該事實自認，
    是上訴人主張劉世海之遺產為系爭不動產及系爭遺產等語，
    堪認屬實。
(二)劉世海死亡後所遺系爭不動產及系爭存款尚未分割，已如前
    述，於遺產分割前，上開遺產為兩造公同共有，兩造既未能
    就該遺產協議分割，該遺產又無不能分割之情形，上訴人請
    求裁判分割，核無不合，應予准許。而被上訴人劉懋漢於原
    審到庭時，就上訴人請求就系爭不動產為變價分割一事已表
    示同意（見原審卷第85頁），而劉懋政、劉美娜亦於本院亦
    陳明可以接受上訴人所提分割方案等語（見本院卷第75頁）
    。顯見上訴人就劉世海遺產所提出系爭不動產應予變價分割
    後由兩造按應繼分比例分配取得價金各1/4，及就系爭存款
    按兩造之應繼分比例分割後，上訴人取得111元，被上訴人
    每人各取得110元之遺產分割方法，係使劉世海之遺產於分
    割後由兩造按應繼分比例分割取得，應屬適當。
五、綜上所述，上訴人依民法第1164條規定請求分割遺產，核無
    不合。按分割遺產共有物之訴，係以遺產之共有物分割請求
    權為其訴訟標的，法院認原告請求為有理由，即應依民法第
    830條第2項、第824條第2項定其分割方法，毋庸為「准予分
    割」之諭知。又民法第1164條所定之遺產分割，係以遺產為
    一體，整個的為分割，而非以遺產中個個財產之分割為對象
    ，亦即遺產分割之目的在遺產公同共有關係全部之廢止，而
    非個個財產公同共有關係之消滅。上訴人既依民法第1164條
    規定訴請分割遺產，除非依民法第828條、第829條規定，經
    全體公同共有人同意，僅就特定財產為分割，否則依法即應
    以全部遺產為分割對象（最高法院88年度台上字第2837號裁
    定參照）。劉美娜於原審言詞辯論時未到庭，並未明示同意
    僅就部分遺產為分割，上訴人起訴僅請求系爭不動產為分割
    ，即屬無據，原審駁回其訴，於法固無違背，惟上訴人已於
    本院追加以系爭存款為遺產分割之標的，原審判決未及將劉
    世海全部遺產列入分配，尚有未洽。上訴意旨，指摘原判決
    不當，求予廢棄改判，為有理由，爰由本院廢棄改判如主文
    第2項。上訴人請求分割雖於法有據，但被上訴人所為抗辯
    為伸張或防衛權利所必要，是以本院認本件訴訟費用應依兩
    造間應繼分之比例分擔，較為公允，爰諭知如主文第3項所
    示。末查上訴人起訴時，如附表編號1所示土地之公告現值
    為每平方公尺1萬2700元、面積150.13平方公尺，計算該土
    地於起訴時客觀交易價值為190萬6651元（計算式：12700×1
    50.13＝1,906,651），且附表編號2所示房屋於起訴當時之課
    稅現值為13萬8100元乙節，有土地登記謄本及房屋稅值證明
    書可稽（見原審卷第15至16頁），又本件追加之系爭存款金
    額為441元，依上訴人之應繼分比例計算，可知本件第二審
    上訴利益（含擴張之訴）應核定為51萬1298元（計算式：〈1
    ,906,651＋138100＋441〉÷4＝511,298），未逾150萬元，依民
    事訴訟法第466條第1、3項規定，不得上訴第三審法院，併
    予敘明。
六、本件事證已臻明確，兩造其餘之攻擊或防禦方法，經本院斟
    後，認為均不足以影響本判決之結果，爰不逐一論列，附此
    敘明。
參、綜上論結，本件上訴為有理由，爰判決如主文。
中　　華　　民　　國　　111 　年　　8 　　月　　16　　日
                  家事法庭
                      審判長法  官  李媛媛
                            法  官  賴秀蘭
　　　　　　　　　　　　　　法  官  胡芷瑜
正本係照原本作成。
不得上訴。
中　　華　　民　　國　　111 　年　　8 　　月　　16　　日

                            書記官  莊智凱



附表
 遺產項目 本院認定之分割方法 1 新竹縣○○鄉○○段0000地號土地（重測前為○○○段OO-OO地號），面積為150.13平方公尺；權利範圍為全部 應予變價分割後，由兩造按每人1/4比例取得價金。   2 門牌號碼新竹縣○○鄉○○村0鄰○○街000號未辦保存登記建物1棟；建物總面積為163.2平方公尺。  3 ○○鄉農會帳戶存款441元（自99年6月21日最後一次付息後再無異動迄今） 應按每人1/4比例分割後，由上訴人取得111元，被上訴人每人各取得110元。